【裁判字號】    99,交抗,1357
【裁判日期】    990528
【裁判案由】    違反道路交通管理處罰條例
【裁判全文】
臺灣高等法院交通事件裁定            99年度交抗字第1357號
抗   告   人
即原處分機關  交通部公路總局臺北區監理所宜蘭監理站
法 定代理 人  徐熾昌
受 處  分 人  甲○○
上列抗告人因受處分人違反道路交通管理處罰條例案件，不服臺
灣宜蘭地方法院，民國99年4月22日所為裁定（99年度交聲字第
88號），提起抗告，本院裁定如下：
    主  文
原裁定撤銷，發回臺灣宜蘭地方法院。
    理  由
一、原處分意旨略以：異議人即受處分人甲○○於民國99年3月2
    日10時47分許，駕駛車號7K-8332號自用一般小客車，在國
    道五號北向29.7公里處（頭城收費站）為警攔停後，經測試
    酒精濃度呼氣結果，達每公升0.69毫克，有酒後駕車等違規
    行為，經內政部警政署國道公路警察局第九警察隊掣發公警
    局交字第Z00000000號舉發違反道路交通管理事件通知單舉
    發，經移送機關認異議人違規事實明確，以異議人違反前述
    道路交通管理處罰條例第35條第1項第1款規定行為，裁處異
    議人罰鍰新台幣（下同）49,500元，吊扣駕駛執照12個月，
    並施以道安講習。及異議意旨略以：異議人對警方攔查所作
    之檢測結果及舉發並不敢有所疑義，惟對於酒後經過一夜，
    仍有酒精殘留實甚感納悶，且深感懊悔，然今以宜蘭監理站
    裁決書所為裁決，係吊扣駕駛執照12月，並限定異議人於99
    年4月10日前繳送，令異議人無從依循，因異議人係駕駛自
    小客車違規遭舉發，按理應受自小客車駕駛執照吊扣12月之
    處分，惟今以異議人雖領有自小客車之駕駛執照，但在異議
    人考領職業大客車駕駛執照後，發照機關即將異議人之自小
    客車駕駛執照換發為職業大客車駕駛執照，是以異議人僅有
    監理所發給之職業大客車駕駛執照，並無保有自小客車駕駛
    執照，以異議人為職業大客車駕駛，該駕駛執照之資格為異
    議人唯一之謀生技能，異議人若依裁決繳送職業大客車駕駛
    執照，將頓失生計，況異議人駕駛自小客車違規，卻吊扣職
    業大客車駕駛執照，顯於法未洽，為此聲明異議，請求撤銷
    原處分。查異議人於99年3月2日10時47分許，駕駛車號7K-8
    332號自用一般小客車，在國道五號北向29.7公里處（頭城
    收費站）為警攔停後，經測試酒精濃度呼氣結果，達每公升
    0.69毫克之事實，有舉發通知單、酒精測定紀錄表各1紙在
    卷可按，並為異議人所自承不諱，是異議人上開酒後駕車之
    違規行為應堪認定。然本件違規時異議人係駕駛一般自用小
    客車，依法所受處分應為限制駕駛上開車輛之權利，應吊扣
    上開車輛駕駛執照，始符修正後第68條規定意旨，自不能吊
    扣異議人持有之其他等級車類駕駛執照。移送機關之裁決係
    吊扣大客車職業駕駛執照，有移送機關99年4月2日北監宜字
    第0992002577號移送書在卷可參，有違該條例第68條修正理
    由意旨。是異議人主張不應吊扣其職業大客車駕駛執照等語
    ，於法尚屬有據。綜上所述，異議人確實有前揭酒後駕車之
    違規行為，從而，移送機關依道路交通管理處罰條例第35條
    第1項第1款及道路交通管理事件統一裁罰基準表規定，裁處
    受處分人罰鍰49,500元，並依同條例第24條第1項第2款規定
    施以道安講習處分（此部分未據聲明異議），核無違誤。然
    移送機關「吊扣異議人職業大客車駕駛執照12個月」部分之
    裁決，難認合法，此部分之處分應予撤銷。至此部分撤銷後
    應如何吊扣異議人違規時據以駕駛車輛之駕駛執照，應由移
    送機關另為適法之處理。
二、抗告意旨略以：汽車駕駛人，駕駛汽車經測試檢定有酒精濃
    度超過規定標準者，處新台幣15,000元以上60,000元以下罰
    鍰，道路交通管理處罰條例第35條第1項第1款定有明文，又
    依道路交通管理處罰條例第35條第1項所指之吊扣駕駛執照
    ，應依據違規人於查獲酒後駕車時，當時係持有何類級之駕
    駛執照、駕駛何級類之汽車或機器腳踏車之事實。因駕駛各
    級車類之駕駛技術雖有不同，惟不論駕駛何種汽車應遵守之
    基本規範原則尚無不同，若行為人之駕駛行為、用路行為出
    現嚴重瑕疵，非限制其駕駛資格，不足以維護用路人安全時
    ，應考量非僅駕駛技術而係迫使其無法再違反其所應遵守之
    行為規範，故無論駕駛何種汽車既應遵守相同之基本行為規
    範，應限制其駕駛資格，避免繼續產生危害之必要性，自不
    因所須駕駛技術不同而有所區○○道路交通管理處罰條例第
    68條之修正或因舊法將違規駕駛人所持有各級車類之駕駛執
    照一併吊扣失之過酷，影響人民工作及生活，故修正後不再
    吊扣其持有各級車類之駕駛執照，但若領有較高級駕駛執照
    （如職業大客車駕駛執照）之人酒後違規駕駛較低級之車輛
    （如自用小客車）時，可以不用吊扣其駕駛該違規車輛所憑
    之較高級駕駛執照，此舉無異鼓勵領有較高級駕駛執照之人
    於酒後可以肆無忌憚駕駛較低級之車輛，如此將使道路交通
    管理處罰條例第35條第1項第1款酒後駕車吊扣駕駛人駕駛執
    照一年之規定形同具文，無法保障用路人之生命、身體、財
    產法益安全。為維護道路交通管理目的及公平性原則，請將
    原裁定撤銷，維持原處分機關之裁罰。
三、按汽車駕駛人，駕駛汽車經測試檢定酒精濃度超過規定標準
    者，處新臺幣1萬5千元以上6萬元以下罰鍰，並當場移置保
    管該汽車及吊扣其駕駛執照1年；又汽車駕駛人，有第35條
    第1項規定之情形者，應接受道路交通安全講習，道路交通
    管理處罰條例第35條第1項第1款、第24條第1項第2款分別定
    有明文。復按汽車駕駛人飲用酒類或其他類似物後其吐氣所
    含酒精濃度超過每公升0.25毫克或血液中酒精濃度超過百分
    之0.05以上者，不得駕車，道路交通安全規則第114條第2款
    亦有明定。查本件受處分人甲○○於99年3月2日10時47分許
    ，駕駛車號7K-8332號一般自用小客車，在國道五號北向29.
    7公里處（頭城收費站）為警攔停後，經測試酒精濃度呼氣
    結果，達每公升0.69毫克之事實，有舉發通知單、酒精測定
    紀錄表各1紙在卷可按，為受處分人所自承，是受處分人酒
    後駕車違規行為，應堪認定。揆諸前揭法律規定，受處分人
    之前揭違規行為應受罰鍰、吊扣其自用小客車駕駛執照1年
    、接受道路交通安全講習等，而關於吊扣受處分人自用小客
    車駕駛執照1年部分，按汽車駕駛人取得高一級車類之駕駛
    資格者，應換發駕駛執照，並准其駕駛較低級車類之車輛，
    已領有聯結車駕駛執照者，得駕駛大客車、大貨車、代用大
    客車、大客貨兩用車、曳引車、小型車、輕型機器腳踏車，
    道路交通安全規則第61條第1項第1款亦定有明文，確立一人
    一照之原則，而有關應考大貨車普通駕駛執照者，須領有小
    型車普通駕駛執照一年以上之經歷。應考大貨車職業駕駛執
    照者，須領有小型車職業駕駛執照一年以上之經歷。應考大
    客車普通駕駛執照者，須領有大貨車普通駕駛執照一年以上
    之經歷；或領有小型車普通駕駛執照二年以上之經歷，並經
    立案之駕駛訓練機構小型車逕升大客車駕駛訓練結業者。應
    考大客車職業駕駛執照者，須領有大貨車職業駕駛執照一年
    以上之經歷；或領有小型車職業駕駛執照二年以上之經歷，
    並經立案之駕駛訓練機構小型車逕升大客車駕駛訓練結業者
    。應考聯結車普通駕駛執照者，須領有大客車普通駕駛執照
    一年以上或領有大貨車普通駕駛執照二年以上之經歷。應考
    聯結車職業駕駛執照者，須領有大客車職業駕駛執照一年以
    上或領有大貨車職業駕駛執照二年以上之經歷。領有普通駕
    駛執照滿三個月之駕駛人，得報考同級車類之職業駕駛執照
    ，除應具備報考之資格外，並應補考職業駕駛執照應考之科
    目，道路交通安全規則第60條第1項第2款第5目至第10目、
    第3項亦定有明文；又道路交通管理處罰條例第68條規定於
    94年12月14日修正，修正前該條規定：「汽車駕駛人因違反
    本條例及道路交通安全規則之規定，受吊扣或吊銷駕駛執照
    處分時，受吊扣或吊銷其持有各級車類之駕駛執照」，修正
    後該條規定：「汽車駕駛人，因違反本條例及道路交通安全
    規則之規定，受吊銷駕駛執照處分時，吊銷其持有各級車類
    之駕駛執照」，考其修法過程及修正條文，係因修正前之規
    定將違法或違規駕駛人所持有各級車類之駕駛執照一併吊扣
    或吊銷，失之過酷，對於人民工作與生活影響過鉅，有違比
    例原則，始將「受吊扣處分者，吊扣其持有各級車類之駕駛
    執照」部分之規定予以刪除；又以風險製造之立場觀之，酒
    醉駕車行為製造法所不容許之風險，並不因駕駛車輛種類之
    不同而有所差別，但從風險實現之觀點而言，酒醉駕駛車類
    之不同，對於交通安全衍生之實害結果也有所差異，如駕駛
    人駕駛低一級之車類違反道路交通管理處罰條例之規定時，
    不論其造成之實害結果，一律吊扣駕駛人所持有之各類駕照
    ，亦有違平等原則，是駕駛人違反道路交通管理處罰條例第
    35條第1項第1款之規定而受吊扣駕駛執照處分時，依修正後
    同條例第68條文義並參照其修正意旨，應僅得吊扣違規或違
    法當時駕駛車類之駕駛執照，不得吊扣駕駛人持有與駕駛違
    規車輛無關之其他各級車類駕駛執照。而上揭修正並未剝奪
    各交通執法單位適用道路交通管理處罰條例時之裁量權，各
    交通執法單位仍可依駕駛人不同違規情狀依法為輕重不同之
    裁量，僅就擴大吊扣駕照之處分，為限縮之修正。且行政機
    關應依法律而為行政行為，就對人民自由權利所為之限制須
    有法律或經法律授權行政機關訂定之法規命令明文規定始得
    為之，為民主法治國家基本原則之一，故對於違反社會性程
    度輕微之行為，處以罰鍰、沒入或其他種類行政罰，雖較諸
    對侵害國家、社會、個人法益等科以刑罰之行為情節輕微，
    惟本質上仍屬對於人民自由或權利之不利處分，其應適用處
    罰法定主義，仍無不同，為使行為人對其行為有所認識，進
    而擔負其在法律上應有之責任，自應以其違反行政法上義務
    行為時之法律或經法律授權行政機關訂定之法規命令有明文
    規定者為限。修正後道路交通管理處罰條例第68條有關駕駛
    人受吊扣駕駛執照處分之規定，既不再吊扣其持有各級車類
    之駕駛執照，則原處分機關即不得再憑以吊扣其違規車輛以
    外之駕駛執照。本件受處分人於原審提出之異議狀已表明請
    吊扣自用小客車駕駛執照，且原裁定亦認定受處分人於65年
    11月7日考領小型車普通駕駛執照，復於68年5月24日考領職
    業大客車普通駕駛執照，並依規定換發職業大客車普通駕駛
    執照，有宜蘭監理站汽車駕駛人螢幕列印表1紙在卷可參，
    則受處分人是否原領有自用小客車駕駛執照，僅因一人一照
    之原則，因其取得高一級車類之駕駛資格，而換發職業大客
    車駕駛執照，其自用小客車駕駛執照因而包含在內，依規定
    受處分人所取得之本件之職業大客車駕駛執照，是否即內含
    有自用小客車之駕駛執照在內，是否不能吊扣受處分人自用
    小客車駕駛執照1年而由處分機關註記，使受處分人於自用
    小客車駕駛執照吊扣期間，依規定不得駕駛自用小客車，如
    再駕駛可以依法處罰其無照駕駛，如再有酒駕等情形亦可依
    法吊銷其駕駛執照等，均有研求查明之餘地，否則，受處分
    人如一再開自用小客車酒駕，均不受吊扣或吊銷駕駛執照，
    容易產生脫法行為及不平，且一般僅領有自用小客車駕駛執
    照者，酒後駕駛自用小客車，要被吊扣自用小客車駕駛執照
    及受其他之處罰，吊扣期間，依規定不得駕駛自用小客車，
    如再駕駛可以依法處罰其無照駕駛，如再有酒駕等情形亦可
    依法吊銷其駕駛執照等，而受處分人與之相同之違規行為，
    所造成之危險性，實質上並無差異，僅因一人一照原則，而
    不受吊扣自用小客車駕駛執照之處罰，亦容易造成脫法之行
    為，顯非事理之平，且對於相同案件為不同處理，亦有違平
    等原則，並有違道路交通管理處罰條例第35條第1項第1款立
    法之目的（本院暨所屬法院98年法律座談會刑事類提案第20
    號問題之結論可供參考：某甲依法應受之處分乃限制其駕駛
    自用小客車之權利，即應依法諭知吊扣自用小客車之駕駛執
    照，尚不能因受處分人現實上僅持有大貨車之駕駛執照，即
    違背法律規定諭知免罰。）而法院應將原處分撤銷，並自為
    裁定其主文宜記載為：「（第一項）原處分撤銷。（第二項
    ）某甲汽車駕駛人，駕駛汽車經測試檢定酒精濃度超過標準
    ，處罰鍰新臺幣００元，並應吊扣自用小客車駕駛執照拾貳
    個月及接受道路交通安全講習。」（見同上98年法律座談會
    刑事類提案第23號問題研討結論）本件受處分人違規時既係
    駕駛自用小客車，其依法所受之處分應為限制其駕駛自小客
    車之權利，應吊扣其自小客車駕駛執照，始符修正後該條例
    第68條規定之意旨，是前揭事項非無研求查明之餘地，原審
    裁定以原處分關於汽車駕駛人酒精濃度超過規定標準，吊扣
    職業大客車職業駕駛執照12個月部分之處分撤銷，而未為裁
    定應如何處罰，尚有未洽。抗告人就受處分人酒駕違規駕駛
    行為，認應依道路交通管理處罰條例第35條第1項第1款吊扣
    受處分人之駕駛執照，以維護道路使用人生命安全之社會責
    任，維持社會秩序及增進公共利益所等提出之抗告，尚非全
    無理由，原裁定既有前揭未洽，應由本院將原裁定撤銷，發
    回原法院更為妥適之處理。
四、依道路交通管理處罰條例第89條，道路交通事件處理辦法第
    26條、刑事訴訟法第413條前段，裁定如主文。
中    華    民    國    99    年    5     月    28    日
                  刑事第二十三庭審判長法  官  許宗和
                                      法  官  林海祥
                                      法  官  潘進柳
以上正本證明與原本無異。
不得再抗告。
                                      書記官  任正人
中    華    民    國    99    年    5     月    31    日

司法院資訊處製作；財團法人民間司法改革基金會備份。
